---
title: "Testes de Wilcoxon e Mann-Whitney"
author: "Erika Fialho"
date: "`r format(Sys.time(), '%d %B, %Y')`"
output:
  pdf_document:
    toc: yes
  html_document:
    highlight: textmate
    theme: flatly
    number_sections: yes
    toc: yes
    toc_float:
      collapsed: yes
      smooth_scroll: no
---

# Pacotes
```{r Pacotes, message=FALSE, warning=FALSE}
library(rio)
library(tidyverse)
library(gridExtra)
library(ggplot2)
```

# Teste Wilcoxon
## Exemplo 1: amostra pequena

Os dados para este exemplo são referentes a colheitas de espigas de milho (em libras por acre) de dois diferentes tipos de sementes (normais e secas no forno) que foram
usados em lotes adjacentes. O objetivo do estudo é testar se existe diferença entre a colheita utilizando ambas as sementes.
```{r, message=FALSE, warning=FALSE}
seed <- import(file = "http://lea.estatistica.ccet.ufrn.br/tutoriais/dados/seed.xls")
dados_seed <- dados <- data.frame(Semente = c(rep("Normal",11), rep("Seco",11)),
                      Rendimento = c(seed$'Regular seed',seed$'Kiln-dried seed'))

Seca <- dados_seed[dados_seed$Semente == "Seco",]
Normal <- dados_seed[dados_seed$Semente == "Normal",]
completo <- data.frame(Normal,Seca)
completo
```

Investigação inicial
```{r}
ggplot(dados_seed, aes(x = Semente, y = Rendimento)) + geom_boxplot() +
  labs(x = "Semente", y = "Rendimento", title =
  "Boxplot para o rendimento dos tipos de sementes") + theme_bw()
```
```{r}
ggplot(dados_seed, aes(Rendimento, fill= Semente)) + geom_density(alpha=.5) +
  labs(title="Densidade do Rendimento por semente", x="Rendimento", y="Densidade")
```

Teste bilateral de Wilcoxon
```{r}
wilcox.test(Normal$Rendimento,Seca$Rendimento,paired = T,alternative =
                       "two.sided", conf.level = 0.95)
```
Portanto, não há evidências contra a hipótese $H_{0}$, não parece haver diferença estatísticamente significativa entre os tipos de sementes.

## Exemplo 2: amostras grandes

Vamos considerar o mesmo exemplo, agora com um banco de dados maior.

```{r}
Rendimento1 <- rnorm(500, 1300, 80)
Rendimento2 <- rnorm(500, 1700, 100)
Seed <- data.frame(Semente = c(rep("Normal",500), rep("Seco",500)),
            Rendimento = c(Rendimento1, Rendimento2))
```

Investigação inicial
```{r}
ggplot(Seed, aes(x = Semente, y = Rendimento)) + geom_boxplot() +
  labs(x = "Semente", y = "Rendimento", title =
  "Boxplot para o rendimento dos tipos de sementes") + theme_bw()
```

```{r}
ggplot(Seed, aes(Rendimento, fill= Semente)) + geom_density(alpha=.5) +
  labs(title="Densidade do Rendimento por semente", x="Rendimento", y="Densidade")
```

Teste unilateral de Wilcoxon
```{r}
wilcox.test(Rendimento1, Rendimento2, paired = T, alternative =
                       "two.sided", conf.level = 0.95)

wilcox.test(Rendimento1, Rendimento2, paired = T, alternative =
                       "greater", conf.level = 0.95)
```

Portanto, há evidências contra a hipótese $H_{0}$, pode-se dizer que parece haver diferença estatísticamente significativa entre os tipos de sementes. Além disso, com o teste unilateral, pode-se ainda dizer que o Rendimento2 (sementes secas) parece ser maior do que o Rendimento1 (sementes normais).


# Teste de Mann-Whitney
## Exemplo 1: amostra pequena
Uma pesquisa de mercado foi realizada em uma cidade com a finalidade de comparar duas marcas de refrigerante, A e B. Cada participante provou o refrigerante sem que soubesse qual das duas marcas estava provando e atribuiu uma nota entre 0 e 10. 

```{r}
A <- c(5,7,8,8,4,8,6,7,3,8)
B <- c(9,6,8,7,6,9,7,7,8,6)
Refrigerantes <- data.frame(Marca = c(rep("A",10), rep("B",10)),
            Nota = c(A, B))
Refrigerantes
```

Investigação inicial
```{r}
ggplot(Refrigerantes, aes(x = Marca, y = Nota)) + geom_boxplot() +
  labs(x = "Marca", y = "Nota", title =
  "Boxplot para as notas de cada refrigerante") + theme_bw()
```

```{r}
ggplot(Refrigerantes, aes(Nota, fill= Marca)) + geom_density(alpha=.5) +
  labs(title="Densidade das notas por Refrigerante", x="Notas", y="Densidade")
```

Teste bilateral de Wilcoxon
```{r}
wilcox.test(A,B, paired = FALSE, alternative = "two.sided", conf.level = 0.95)
```
Portanto, não há evidências contra a hipótese $H_{0}$, não parece haver diferença estatísticamente significativa entre os tipos de refrigerantes.

## Exemplo 2: amostra grande
Novamente, vamos ampliar o exemplo e supor um conjunto de dados maior.

```{r}
A2 <- rnorm(2000, 8, 0.5)
B2 <- rnorm(2000, 7.5, 1)
Refrigerantes2 <- data.frame(Marca = c(rep("A",2000), rep("B",2000)),
            Nota = c(A2, B2))
Refrigerantes2[1:10,]
```

Investigação inicial
```{r}
ggplot(Refrigerantes2, aes(x = Marca, y = Nota)) + geom_boxplot() +
  labs(x = "Marca", y = "Nota", title =
  "Boxplot para as notas de cada refrigerante") + theme_bw()
```

```{r}
ggplot(Refrigerantes2, aes(Nota, fill= Marca)) + geom_density(alpha=.3) +
  labs(title="Densidade das notas por Refrigerante", x="Notas", y="Densidade")
```

Teste unilateral de Wilcoxon
```{r}
wilcox.test(A2,B2, paired = FALSE, alternative = "two.sided", conf.level = 0.95)

wilcox.test(A2, B2, paired = FALSE, alternative = "greater", conf.level = 0.95)
```

Portanto, há evidências contra a hipótese $H_{0}$, pode-se dizer que parece haver diferença estatísticamente significativa entre os tipos de refrigerante. Além disso, com o teste unilateral, pode-se ainda dizer que a mediana das notas do Refrigerante A parece ser maior do que do Refrigerante B.

